【裁判字號】    97,訴,21
【裁判日期】    970304
【裁判案由】    詐欺
【裁判全文】
臺灣苗栗地方法院刑事判決                97年度訴字第21號
公  訴  人  臺灣苗栗地方法院檢察署檢察官
被      告  甲○○
上列被告因詐欺案件，經檢察官提起公訴（96年度偵字第559號）
，本院依簡式審判程序判決如下：
    主  文
甲○○共同犯常業詐欺取財罪，處有期徒刑貳年。
扣案之周銘發之埔里郵局（局號000000-0、帳號000000-0號）郵
政儲金簿壹本、賴明達之南投南岡郵局（局號：000000- 0，帳
號000000-0號）郵政儲金簿壹本、賴明達印章壹顆及華碩廠牌M3
03型號之行動電話（不含SIM卡1張）壹支，均沒收。
    犯罪事實及理由
一、犯罪事實：
（一）甲○○與白國政（業經本院於民國95年10月23日判處有期
      徒刑2 年確定，現在監服刑中）意圖為自己不法之所有，
      共同基於常業詐欺之犯意聯絡，自95年3月間起，與年籍
      姓名不詳綽號「鐵釘」之成年男子及其他姓名年籍不詳人
      士組成詐騙集團，該詐騙集團詐欺之方式為：先由「鐵釘
      」等人購得人頭電話及金融帳戶存摺、提款卡及印章後，
      再由俗稱「車手」之甲○○、白國政攜帶人頭帳戶之存摺
      、印章、提款卡，駕車在各處閒逛，等到前開詐騙集團成
      員以擄人勒贖匯款至人頭帳戶，或以身分證遭盜用申請手
      機積欠電話費為由，致被害人陷於錯誤，依指示申請網路
      銀行轉匯款，而取得被害人之網路銀行帳號、密碼，俟被
      害人款項轉匯到人頭帳戶內後，即指示甲○○、白國政，
      隨意前往不特定之銀行，以臨櫃或1人把風，另1人以提款
      卡在自動提款機提領詐騙所得贓款。甲○○與白國政依上
      開作案方式，於下列時、地，提領詐騙所得之贓款：
 （1）於95年3 月30日下午4 時許，在台中市○○路200 號英
      才郵局，甲○○在郵局外把風，而白國政在郵局內持人頭
      帳戶潘銘傳（檢察官以曾經判決為由，另為不起訴處分）
      在埔里郵局所開立局號000000-0，帳號000000-0號之郵政
      儲金簿、印章，填寫郵政存簿儲金提款單，在印鑑欄蓋上
      「潘銘傳」印文，以臨櫃方式，提領該帳戶內被害人張錫
      祚遭詐騙後，從中壢內壢郵局所匯入之2 百萬元中之95萬
      元得手。
      於同日下午5時38分及39分許，甲○○、白國政2人又到
      該郵局之自動提款機，由白國政在車上把風，甲○○以提
      款卡提領該帳戶內之6萬元及4萬元，得手後，甲○○復欲
      將潘銘傳帳戶內之89萬元，轉匯到另一人頭帳戶郭雨軒（
      檢察官以證據不足為由，另為不起訴處分）在台中市向上
      郵局所開立局號000000-0，帳號000000-0號之帳戶時，為
      郵局承辦人員發覺有異，甲○○與白國政始匆忙攜款逃離
      。
 （2）於95年4 月6 日中午12時許，甲○○以白國政所持有號
      碼0000000000之手機聯絡後，共同基於前揭同一常業詐欺
      之犯意，仍依犯罪集團人員指示，持人頭帳戶周銘發（另
      由檢察官聲請簡易判決處刑）所開立之埔里郵局局號0000
      00-0、帳號000000-0號、賴明達（另由檢察官聲請簡易判
      決處刑）所開立之南投南岡郵局局號：000000-0，帳號00
      0000-0號之帳戶郵政儲金簿、印章等，至苗栗縣頭份鎮○○路192號建國路郵局，由白國政把風，甲○○以臨櫃方
      式，填寫郵政存簿儲金提款單，在印鑑欄蓋上「周銘發」
      印文，提領該帳戶內，被害人丙○○遭前述詐欺集團以其
      身分證遭盜用申請手機積欠電話費為由，致丙○○陷於錯
      誤，依指示向台南區中小企業銀行斗南分行申請網路銀行
      轉匯款，而取得丙○○之網路銀行帳號（帳號為00000000
      00000號）、密碼後，將被害人丙○○第1筆轉匯到周銘發
      埔里郵局帳戶內45萬3千元中之45萬元得手。
      於同日下午1時許，在上開頭份鎮○○路郵局，仍由白
      國政以臨櫃方式，填寫郵政存簿儲金提款單，在印鑑欄蓋
      上「周銘發」印文，欲提領該帳戶內，被害人丙○○遭前
      述詐騙集團詐騙第2筆轉匯到周銘發埔里郵局帳戶內54萬6
      千中之49萬1千元，惟為郵局承辦人員察覺，未領得款項
      ，在存摺遭郵局人員扣留後逃離。
      甲○○、白國政2 人仍不死心，於同日下午1 時50分許
      ，轉至苗栗縣頭份鎮○○路87號尖山郵局，由甲○○在車
      上把風，白國政持賴明達郵政儲金簿、印章進入郵局，以
      臨櫃方式，填寫郵政存簿儲金提款單，在印鑑欄蓋上「賴
      明達」印文，欲提領該帳戶內，被害人乙○○遭前開詐騙
      集團詐騙其子被擄，匯錢贖人方式，第1 筆匯至賴明達南
      投南崗郵局帳戶內65萬元中之58萬5 千元，然尚未得手之
      際，旋為苗栗縣警察局頭份分局尖山派出所巡邏員警發覺
      有異，上前盤問，白國政心虛逃跑，經警追逐約2 百公尺
      後被逮捕，警方當場扣得賴明達、周銘發郵政儲金簿各1
      本、賴明達印章1 枚及白國政所有，供其與甲○○聯絡使
      用0000000000號之華碩廠牌M303型號之行動電話（含SIM
      卡1 張）1 支，甲○○則趁亂逃逸。白國政被警帶回派出
      所調查後，向警方供出在逃共犯甲○○，該分局偵查隊員
      警遂通知甲○○到案說明，甲○○則於95年11月3 日向該
      分局偵查隊投案。
（二）案經苗栗縣警察局頭份分局報請台灣苗栗地方法院檢察署
      檢察官偵查起訴。
二、證據名稱：
（一）犯罪事實欄（一）之（1）、部分：
 （1）被告甲○○於警詢時及偵、審中之自白及其指認照片3張
      ─證明被告甲○○與白國政及詐騙集團成員，共犯詐欺行
      為等全部犯罪事實（參見96年度偵字第559 號偵查卷一，
      第45頁至第50頁、第52頁至第53頁，同上偵查卷二，第22
      4 頁至第226 頁）。
 （2）證人即共犯白國政於警詢時之供證，於檢察官偵查中之證
      述，及其指認照片8 張─證明全部犯罪事實（參見同上偵
      查卷一，第15頁至第20 頁 、第22頁至第25頁、第27頁至
      第33頁，同上偵查卷二，第207頁、第208頁）。
 （3）被害人張錫祚於警詢時之證述，及被害人張錫祚匯款2 百
      萬元之郵政國內匯款執據影本1 紙，及桃園縣政府警察局
      受理刑事案件報案三聯單影本1 紙─證明其如何遭詐騙集
      團詐騙後匯款之事實（參見同上偵查卷二，第162 頁至第
      165 頁、第168 頁、第170 頁）。
 （4）證人即潘銘傳於警詢時之證述─證明其開立之埔里郵局帳
      戶，是詐騙集團之人頭戶（參見同上偵查卷一，第58頁至
      第61頁）。
 （5）中華郵政股份有限公司台中郵局95年5 月29日中管字第09
      52102043號函附潘銘傳帳戶基本資料及交易資料等影本─
      證明其帳戶內贓款提領情形（參見同上偵查卷一，第68頁
      、第71頁至第74頁）。
 （6）證人即郭雨軒於警詢時之證述─證明其開立之台中市向上
      郵局帳戶，是詐騙集團之人頭戶（參見同上偵查卷一，第
      79頁至第82頁）。
 （7）被告甲○○填寫89萬元之郵政國內匯款單影本1 紙─證明
      被告甲○○欲從人頭戶潘銘傳轉匯入郭雨軒人頭戶內未果
      （參見同上偵查卷一，第83頁）。
（二）犯罪事實欄（一）之（2）、、部分：
 （1）被告甲○○於警詢時及偵、審中之自白及其指認照片3張
      ─證明被告甲○○與白國政及詐騙集團成員，共犯詐欺行
      為等全部犯罪事實（參見96年度偵字第559 號偵查卷一，
      第45頁至第50頁、第52頁至第53頁，同上偵查卷二，第22
      4 頁至第226 頁）。
 （2）證人即共犯白國政於警詢時之供證，於檢察官偵查中之證
      述，及其指認照片8 張─證明全部犯罪事實（參見同上偵
      查卷一，第15頁至第20 頁 、第22頁至第25頁、第27頁至
      第33頁，同上偵查卷二，第207頁至第208頁）。
 （3）被害人丙○○於警詢時之證述，及台南區中小企業銀行（
      網路銀行服務申請暨約定書）、台南區中小企業銀行（網
      路銀行約定轉帳異動申請書）等影本各1 紙─證明被害人
      丙○○如何遭詐騙集團詐騙後利用網路銀行匯款之事實（
      參見同上偵查卷二，第188 頁至第194 頁）。
 （4）被害人乙○○之子崔賀鈞於警詢時之證述，及被害人乙○○匯款填寫之郵政國內匯款單影本1 紙、台北市第五信用
      合作社匯款申請書（代收據）影本2 紙─證明被害人乙○○如何遭詐騙集團詐騙後匯款之事實（參見同上偵查卷二
      ，第194頁至第199 頁）。
 （5）證人即人頭戶周銘發於警詢時、檢察官偵查中之供證─證
      明其開立之埔里郵局帳戶，是以5 千元代價售給詐騙集團
      之人頭戶（參見同上偵查卷一，第121 頁至第122 頁、同
      上偵查卷二，第267 頁至第268 頁）。
 （6）中華郵政股份有限公司南投郵局95年5 月2 日營字第0950
      200570號函附周銘發之埔里郵局存簿儲金帳戶客戶基本資
      料、存簿變更資料帳戶、最近交易資料等影本各1 紙─證
      明周銘發之埔里郵局帳戶，確有被害人丙○○匯入被詐騙
      之金錢，及被提領之情形（參見同上偵查卷一，第128 頁
      至第131 頁）。
 （7）證人即人頭戶賴明達於警詢時、檢察官偵查中之供證─證
      明其開立之埔里郵局帳戶，是以5 千元代價售給詐騙集團
      之人頭戶（參見同上偵查卷一，第137 頁至第141 頁，同
      上偵查卷二，第237 頁至第238 頁）。
 （8）中華郵政股份有限公司南投郵局95年5 月2 日營字第0950
      200569號函附賴明達之南投南崗郵局存簿儲金帳戶客戶基
      本資料、最近交易資料等影本各1 紙─證明賴明達之南投
      南崗郵局帳戶，確有被害人乙○○匯入被詐騙之金錢及提
      領情形（參見同上偵查卷一，第145 頁至第148 頁）。
 （9）扣案之周銘發之埔里郵局（局號000000-0、帳號000000-0
      號）郵政儲金簿1 本、賴明達之南投南岡郵局（局號：00
      0000-0，帳號000000-0號）郵政儲金簿1 本、賴明達印章
      1 枚及白國政所有華碩廠牌M303型號之行動電話（含SIM
      卡1 張）1 支─證明被告甲○○擔任車手之犯罪工具。
三、新舊法之比較適用：
    被告甲○○行為後，刑法業於94年2 月2 日修正公布，95年
    7 月1 日施行，而刑法施行法亦於95年6 月14日增訂第1 條
    之1 。茲分述如下：
（1）共同正犯部分：
     新修正刑法雖對第28條共同正犯之規定，將「共同實施」
     修正為「共同實行」，然被告對於前開犯行均已實行犯罪
     行為，不論依修正前刑法第28條，或修正後刑法第28條之
     規定，均構成共同正犯，而有「一部行為，全部責任」之
     適用，對被告甲○○而言並無有利或不利之情形，自不生
     新舊法比較之問題，應逕依修正後刑法第28條，論以共同
     正犯。
（2）關於罰金刑部分：修正前刑法第340條常業詐欺罪，因有併
     科罰金刑之規定，而刑法分則編各罪所定罰金刑之貨幣單
     位原為銀元，修正前刑法第33條第5款規定：「罰金：1 元
     （銀元）以上。」而依罰金罰鍰提高標準條例規定，就72
     年6月26日前修正之刑法部分條文罰金數額提高2至10倍，
     其後修正者則不提高倍數，並依現行法規所定貨幣單位折
     算新臺幣條例規定，以銀元1元折算新臺幣3元；修正後刑
     法第33條第5款規定：「罰金：新臺幣1000元以上，以百元
     計算之。」刑法第33條第5款所定罰金貨幣單位經修正為新
     臺幣後，刑法分則各罪所定罰金刑之貨幣單位亦應配合修
     正為新臺幣，為使刑法分則編各罪所定罰金之最高數額與
     刑法修正前趨於一致，乃增訂刑法施行法第1條之1：「中
     華民國94年1月7日刑法修正施行後，刑法分則編所定罰金
     之貨幣單位為新臺幣。94年1月7日刑法修正時，刑法分則
     編未修正之條文定有罰金者，自94年1月7日刑法修正施行
     後，就其所定數額提高為30倍。但72年6月26日至94年1月7
     日新增或修正之條文，就其所定數額提高為3倍。」從而，
     刑法分則編各罪所定罰金刑之最高數額，於上開規定修正
     後並無不同，惟修正後刑法第33 條第5款所定罰金刑最低
     數額，較之修正前提高，自以修正前刑法第33條第5款規定
     ，較有利於被告甲○○。本案被告甲○○所犯修正前刑法
     第340條之常業詐欺罪，因有罰金刑之規定，其罰金刑部分
     ，自應適用修正前刑法第33 條第5款之規定。
（3）關於常業詐欺罪部分：按新修正刑法已刪除刑法第340 條
     常業詐欺罪，被告甲○○所屬詐騙集團之詐騙行為有2 次
     以上，因修正後刑法已廢止連續犯之規定，所犯多次詐欺
     罪改依1 罪1 罰，比較適用結果，以修正前刑法第340 條
     常業詐欺罪有利於被告甲○○（參見台灣高等法院暨所屬
     法院因應新修正刑法施行座談會提案第22號研討結果）。
四、論罪科刑理由：
    被告甲○○與白國政受僱於「鐵釘」等所組成之詐騙集團，
    受其指揮，聽從指示，前往金融機構，或以臨櫃方式，或以
    櫃員機提款方式，提領被害人所匯入被詐騙之款項，足見係
    從事反覆為同種類行為為目的之社會活動，再參諸該詐欺集
    團規模龐大，分工細密，應屬職業性之犯罪。核被告甲○○
    所為，係犯修正前刑法第340 條常業詐欺罪。被告甲○○與
    共犯白國政及綽號「鐵釘」等不詳姓名詐騙集團成員間，互
    有犯意聯絡與行為分擔，應論以共同正犯。爰審酌近年來詐
    騙集團猖獗，屢見被害人一生積蓄被騙光後想不開輕生事件
    ，社會因此紛擾不安，而被告甲○○年輕力壯，不思以正當
    途徑獲取財物，反加入詐騙集團，擔任車手角色，專門負責
    提領被害人被騙之血汗錢，使被害人損失慘重，不僅助長詐
    騙集團囂張氣焰，且嚴重破壞社會治安，犯後迄今仍未賠償
    被害人任何損失，理應重罰，惟念其犯後能坦白承認，節省
    有限之司法資源，並參酌共犯白國政被判處之刑度，及檢察
    官之具體求刑等一切情狀，量處如主文所示之刑，以資懲儆
    。
五、沒收部分：
    扣案之周銘發之埔里郵局（局號000000-0、帳號000000-0號
    ）郵政儲金簿1本、賴明達之南投南岡郵局（局號：000000-
    0，帳號000000-0號）郵政儲金簿1本、賴明達印章1顆，因
    所有權已移轉為詐騙集團成員所有，另白國政所有華碩廠牌
    M303型號之行動電話（不含SIM 卡）1 支，以上扣案物品，
    因均係供詐騙集團成員犯罪所用之物，應依刑法第38條第1
    項第2 款之規定，予以宣告沒收。至上開SIM 卡，係屬電信
    公司所有，不另為沒收之諭知，併此敘明。
六、不另為無罪諭知部分：
    檢察官另以被告甲○○或白國政在郵政存簿儲金提款單上，
    偽造「潘銘傳」、「周銘發」及「賴明達」之署押，並蓋上
    偽刻之人頭戶印章，提領被害人張錫祚、丙○○及乙○○匯
    入人頭戶內之現金，因認被告甲○○亦涉犯刑法第216 條、
    第210 條之行使偽造私文書罪嫌乙節。按「郵政存簿儲金提
    款單儲戶姓名欄填寫儲戶姓名，與填寫帳號之用意相同，僅
    在識別儲戶為何人，以便郵政人員查出存戶卡片，既非表示
    儲戶本人簽名之意思，則未經儲戶本人授權而填寫其姓名，
    尚不生偽造署押問題。」最高法院70年度台上字第2480號判
    例要旨足資參照。經查：郵政存簿儲金提款單，因僅有日
    期欄局號欄帳號欄提款金額欄請蓋原留印鑑欄驗
    證欄，並無最高法院上開判例要旨所謂「儲戶姓名欄」存在
    ，亦無存戶提款時必須簽名之「簽名欄」，則被告甲○○或
    共犯白國政，提領人頭帳戶內之金額時，不可能在所謂提款
    單之「儲戶姓名欄」，填寫「潘銘傳」、「周銘發」、「賴
    明達」等人之姓名，自無發生偽造署押情形。又人頭戶潘銘
    傳於警詢時供稱：我將該帳戶之存摺、提款卡（包括密碼）
    、印章交給蕭其清等語（參見同上偵查卷一，第59頁）；人
    頭戶周銘發於警詢時供稱：我以5 千元賣掉，有包括印章及
    提款卡，還有我的帳戶密碼0000000 等語（參見同上偵查卷
    一，第122 頁）；人頭戶賴明達於警詢時供稱：賣了5 千元
    ，當日我將郵政儲金簿、郵局私章、郵局提款卡交給綽號小
    王的男子後，他就拿5 千元給我等語（參見偵查卷一，第13
    9 頁），可知被告甲○○或共犯白國政所持有「潘銘傳」、
    「周銘發」及「賴明達」3 人之印章，均係真正之印章，並
    非偽造之印章，則其2 人持上開真正印章，在郵政存簿儲金
    提款單上「請蓋原留印鑑欄」內，蓋上「潘銘傳」、「周銘
    發」「賴明達」等人之印文，亦無偽造印文問題發生，自亦
    不構成行使偽造私文書罪，檢察官認為被告甲○○另犯有行
    使偽造私文書罪，自有誤會，然因行使偽造私文書罪部分，
    與被告甲○○所犯之常業詐欺罪，既有修正前刑法第55條後
    段牽連犯之裁判上一罪關係，本院自不另為無罪之諭知，附
    此敘明。
四、應適用之法條：
（一）刑事訴訟法第273 條之1 第1 項、第299 條第1 項前段、
      第310 條之2、第454條第1項。
（二）刑法第2 條第1 項、第28條、修正前刑法第340 條、第38
      條第1 項第2 款。
（三）罰金罰鍰提高標準條例第1條。
五、本判決係依刑事訴訟法第310 條之2 、第454 條第1 項製作
    ，依法僅記載當事人欄、主文、犯罪事實、證據名稱以及應
    適用之法條，其中犯罪事實部分，依同法第308 條之修正立
    法理由，亦僅記載犯罪構成要件事實，關於刑罰加重事由（
    含累犯在內）免予記載（法院辦理刑事訴訟案件應行注意事
    項第144 點參照），但仍於主文予以表明，並於應適用之法
    條欄予以引用。如不服本判決，應於判決送達之日起10日內
    ，向本院提起上訴。
本案經檢察官蕭慶賢到庭執行職務。
中    華    民    國    97    年    3    月    4      日
                  刑事第三庭    法  官  柳章峰
以上正本證明與原本無異。
如不服本判決，應於判決送達後10日內向本院提出上訴狀（應抄
附繕本），其未敘述上訴理由者，應於上訴期間屆滿後20日內補
提理由書狀於本院，上訴於臺灣高等法院臺中分院。告訴人或被
害人如對於本判決不服者，應具備理由請求檢察官上訴，其上訴
期間之計算係以檢察官收受判決正本之日期為準。
                                書記官  陳采瑜
中    華    民    國    97    年    3     月    4     日
附記論罪之法條全文：
修正前刑法第340 條（常業詐欺罪）
以犯第339 條之罪為常業者，處有期徒刑1 年以上7 年以下有期
徒刑，得併科5 萬元以下罰金。


司法院資訊處製作；財團法人民間司法改革基金會備份。
